臺灣臺北地方法院民事判決　　　　　　　　　　　　九十三年度重訴字第五一二號
　　原　　　告　僑協企業股份有限公司
　　法定代理人　甲○○
　　訴訟代理人　陳福寧律師
　　　　　　　　方智雄律師
　　被　　　告　保證責任基隆市第一信用合作社
　　法定代理人　丙○○
　　訴訟代理人　孫銘豫律師
　　複代理人　　陳博建律師
右當事人間請求給付價金事件，本院於民國九十三年十一月十二日言詞辯論終結，判
決如左：
    主    文
被告應給付原告新台幣貳仟參佰柒拾柒萬元，及自民國九十三年四月二十七日起至清
償日止，按年息百分之五計算之利息。
訴訟費用由被告負擔。
本判決於原告以新台幣捌佰萬元供擔保後，得假執行；但被告如以新台幣貳仟參佰柒
拾柒萬元預供擔保，得免為假執行。
    事實及理由
一、按當事人得以合意定第一審管轄法院，但以關於由一定法律關係而生之訴訟為限
    ，前項合意，應以文書為之，民事訴訟法第二十四條定有明文。依當事人雙方所
    簽署之房屋預定買賣契約書第二十二條、土地預定買賣契約書第十七條約定，合
    意以本院為第一審管轄法院。是以原告提起本件給付價金之訴，核無不合，本院
    就本件訴訟自有管轄權，合先敘明。
二、原告起訴聲明：（一）先位部分：１、被告應給付原告新台幣（下同）二千三百
    七十七萬元，及自起訴狀繕本送達翌日即民國九十三年四月二十七日起至清償日
    止按週年利率百分之五計算之利息。２、願供擔保請准宣告假執行。（二）備位
    部分：１、被告應給付原告二千三百八十七萬元，及自起訴狀繕本送達翌日即九
    十三年四月二十七日起至清償日止按週年利率百分之五計算之利息。２、願供擔
    保請准宣告假執行。並陳述：
（一）被告與原告、訴外人乙○○於八十四年十一月十七日分別簽訂房屋預定買賣契
      約書、土地預定買賣契約書後，乙○○將買賣標的之土地出賣予原告，並將此
      事通知被告，被告亦同意之，則土地預定買賣契約之權利義務業由原告承擔。
      於房屋建築完成後，被告以房屋有瑕疵為由拒絕給付尾款二千三百八十七萬元
      ，並起訴請求解除契約返還價金，第一審、第二審被告均敗訴，該案件上訴至
      最高法院時，雙方同意和解並於九十年九月十二日簽定和解書。原告並依和解
      書第三條約定向基隆市政府工務局申請建照，於九十一年十一月十五日經核准
      後，原告即分別於同年十一月十九日、十二月二十七日函知被告欲施作工程，
      卻於同年十二月三十日收到被告來函，稱原告未能完全履行系爭和解所協議之
      條件、變更和解條件，阻止原告進場施作工程，並提起返還價金之訴訟，經本
      院九十二年度重訴字第五一三號判決被告敗訴後，被告提起上訴，復經臺灣高
      等法院為敗訴判決。被告既無正當理由拒絕原告依和解書之約定進場施工，已
      有以不正當行為阻止和解書之條件成就，原告自得依和解書第一條第二款約定
      ，先位請求被告給付買賣價金尾款。
（二）原告之先位聲明係依和解書請求，並無民法第二百四十七條之一規定之適用。
      況臺灣高等法院九十三年度重上字第二六一號民事判決中，並未認定系爭和解
      書為無效。且依和解書之約定，原告另贈被告之房屋三戶其價值在數百萬元以
      上，該和解契約核無顯失公平令被告受重大不利益之情事。另系爭房屋之挑高
      變更工程能否完成，屬客觀上不確定之事實，因此和解書第一條第二款約定屬
      於條件。茲被告以拒絕原告進埸施工之不正當行為阻止和解書之條件成就，依
      民法第一百零一條第一項規定應視為條件已成就。此外，依本院九十二年度重
      訴字第五一三號內臺北市建築師工會之鑑定報告可知，和解書第三條並未將拆
      除二樓樓板連同橫跨一樓大廳橫樑（下稱系爭橫樑）部分列入原告應拆除之工
      作項目，自無所謂和解以不能之給付為契約標的而無效之情事。故依和解書第
      一條約定，原告於完成挑高工程並將房地產完成過戶被告名義之翌日，即得請
      求被告給付全部價金二千三百八十七萬元，但因被告阻止原告進場施工，致原
      告無法依和解書履行變更挑高工程。惟原告為履行房地產權完成過戶，仍於九
      十三年二月十八日以臺北雙連郵局第二○七號存證信函，將過戶所需文件郵寄
      予被告請其蓋章，以利完成過戶手續，詎被告卻將過戶申請書等資料退回，致
      過戶手續無法完成。此乃被告之不正當行為所致，原告自仍得請求價金尾款二
      千三百八十七萬元。惟依和解書附註就有關系爭房屋一樓後半部天花板及油漆
      部分，雙方同意依原告原發包單價計算折讓被告，經估計約為十萬元。原告同
      意自價金中扣除，故請求被告給付金額為二千三百七十七萬元。
（三）若認原告不得依和解書為請求，則參酌最高法院十八年度上字第三四七號判例
      ，因被告來函阻止原告依和解書開工施作，被告顯不願維持和解書之效力，原
      告即以起訴狀為同意解除和解書之意思表示，故兩造已合意解除和解書。另原
      告通知被告欲施作工程遭被告阻止後，原告又於九十二年一月十八日、一月二
      十八日及二月二十四日以存證信函催告被告，被告皆無回應，原告即於同年三
      月十八日解除和解書，該解除和解書之意思表示亦應有效。系爭和解書既已解
      除，則依民法第二百五十九條規定，兩造間回復至原系爭買賣契約之狀態，而
      原告曾將過戶所需文件寄交予被告，惟遭被告退回，被告無故拒絕原告之給付
      ，復不依約給付買賣價金尾款，原告自得依系爭買賣契約約定，備位請求被告
      給付價金尾款二千三百八十七萬元。而查被告就系爭房屋預定買賣契約書第四
      頁之內容，曾要求修改及加註，故縱系爭買賣契約原係以印刷印就之定型化契
      約，但已因被告就全部契約內容充分閱覽完畢，且向原告要求修改及加註，而
      堪認被告並無何因該契約之訂定而受有不公平之情事。
三、被告聲明：（一）原告之訴及其假執行之聲請駁回。（二）如受不利之判決，願
    預供擔保請准宣告免為假執行。並陳述：
（一）系爭和解書第一條第二款之約定，乃付款期限之約定，非條件之約定。而依和
      解書之約定，原告交付予被告之房屋應拆除系爭橫樑，惟原告並未履行拆除系
      爭橫樑之義務，被告自得拒絕給付價金。又系爭和解書第二條關於一樓挑高工
      程變更工程內容之約定，係以附表二之附圖「二樓拆除後平面圖」為表達方式
      ，該附圖已明確證明系爭橫樑屬約定之拆除範圍，且台北市建築師公會之鑑定
      報告書之結論(一)中，亦表明「系爭橫樑既均未繪示，即表示屬拆除範圍」。而
      原告第一次於九十年九月五日申請變更設計範圍包括拆除系爭橫樑，惟因基隆
      市政府工務局（九○）基府工管字第一○一三五五號函覆原告，其將二樓部分
      之樑、板拆除，涉及整個建築物結構安全，應依法重新申請執照，原告乃於第
      二次申請變更執照內容排除系爭橫樑之拆除。再和解書第三條所指之九項工程
      係補充和解書第二條以附件二所示之變更工程，而非和解書之全部變更工程。
      第三條只說明與拆除係之橫樑無關之其他配合工程，不足以作為和解書真意係
      排除拆除系爭橫樑之佐證。另外參酌和解書中委任契約書所附之「配合施作項
      目」，亦堪認該條之工程內容並非和解書之全部工程。本件依和解書第一條第
      二款約定及民法第二百六十四條規定，原告負有先為給付之義務，惟原告尚未
      依債之本旨為給付，自不得請求被告先給付價金。
（二）被告自始即以系爭和解書是更新原買賣契約之買賣標的內容，故為更新契約，
      更新後之買賣標的如為不能之給付，系爭買賣契約即全部無效，但被告從無表
      示解除和解契約之意思。若原告主張已解除和解契約，回復原買賣契約關係，
      則被告亦得以系爭買賣契約書採定型化約定形態，而依民法第二百四十七條之
      一規定，解除系爭買賣契約。亦即系爭買賣契約書內並無被告單方解除權之約
      定，而於原告遲延交屋時，被告須經原告同意方得解除契約；另參照消費者保
      護法第十七條、消費者保護法施行細則第十五條及內政部制定之「預售屋買賣
      定型化契約應記載及不得記載事項」第二十四條規定，買方之單方解約權為維
      繫定型化契約當事人間地位平等所固有之權限，縱未經雙方明定，亦屬契約內
      容之一部，是系爭買賣契約書顯有違平等互惠原則及誠信原則，被告仍得行使
      單方解約權，爰以九十三年八月十三日答辯(二)狀為解除系爭買賣契約書之意思
      表示，系爭契約書既經解除，則和解書亦失所附麗而一併解除。
四、經查原告主張兩造於八十四年十一月十七日原訂定有房地買賣契約（土地部分原
    地主乙○○已將對於被告得主張之權利均轉讓予原告，並業經通知被告），嗣於
    交屋時，被告以房屋有瑕疵拒絕受領，並以原告違約，行使解除權，起訴請求原
    告返還價金，經本院以八十七年度重訴字第一一０一號及臺灣高等法院以八十八
    年度重上字第一一二號判決被告敗訴，於被告上訴最高法院時，兩造達成訴訟外
    和解，並約定由被告撤回向最高法院之上訴，並於原告就系爭房屋進行挑高變更
    工程完成並將房地產權完成過戶登記予被告之翌日，被告即應給付全部價金尾款
    二千三百八十七萬元。而原告於九十一年十一月十五日已取得建造執照，並請求
    被告容許其進場施工，惟被告不同意，並再以原告未依和解書內容施工，行使解
    除權，起訴請求原告返還已付之價金，經本院以九十二年度重訴字第五一三號及
    臺灣高等法院以九十三年度重上字第二六一號判決被告敗訴。而原告於上開進場
    施作之請求遭被告拒絕後，曾立即將過戶文件寄送被告請其填具並用印以便辦理
    所有權移轉登記予被告，惟被告拒絕辦理，並將上開文件退回原告等事實，業據
    原告提出房屋及土地預定買賣契約書、和解書、建造執照、本院及高院民事判決
    通知函、存證信函及回執為證（見本院卷第八頁至第三五頁、第四四頁至第六九
    頁），並經本院依職權調閱本院八十七年度重訴字第一一０一號（含臺灣高等法
    院八十八年度重上字第一一二號）民事卷宗查核明確，且為被告所不爭執，自堪
    信為真實。至原告主張伊已依和解書之約定為債之履行，係被告故意不讓伊進場
    施工，阻止和解條件之成就，伊得直接請求被告給付扣除折讓款十萬元後之價金
    尾款二千三百七十七萬元等語，則為被告所否認，並以前開情詞置辯。故
    本件首應探討之爭點即為：（一）系爭和解書第一條第二款之約定，究係停止條
    件抑期限？（二）原告依和解書之約定，是否有拆除系爭橫樑之給付義務？（三
    ）原告得否因被告阻止其進場施工，依民法第一百零一條第一項規定，請求被告
    給付價金尾款？經查：
（一）按民法所謂條件，係當事人以將來客觀上不確定事實之成就或不成就，決定法
      律行為效力之發生或消滅之一種附款（最高法院八十八年度台上字第一四五一
      號判決參照）。而期限則係當事人約定以將來確定事實之到來，決定其法律行
      為效力發生或消滅之一種附款，與條件乃當事人約定以將來客觀上不確定事實
      之成就與否，決定其法律行為效力發生或消滅之附款，並不相同（最高法院八
      十五年度台上字第一二０二號判決參照）。查本件兩造所成立之和解書第一條
      第二款係約定：「（有關被告向原告購買祥豐街房地，尚未支付之三期價金，
      被告同意依下列之約定時間給付）挑高變更工程完成後並將房地產權完成過戶
      甲方（指被告）名義之翌日，給付全部價金新台幣貳仟參佰捌拾柒萬元」（見
      本院卷第十八頁）。而查原告是否能順利完成挑高變更工程，並不確定，其中
      尚涉及主管機關之監督考核、被告之配合進場施工，以及其他天候、材料資金
      變動因素等，而雙方在和解書內亦無關於原告施工時程之約定，自難認有確定
      事實之情形，是堪認上開約定係以原告是否完成變更工程為給付尾款之停止條
      件，故被告所云上開約定乃給付價金尾款之期限約定，並非條件約定，即非可
      取。
（二）又查系爭和解書並無關於原告所為之挑高變更工程有包括拆除系爭橫樑之約定
      ，業據本院九十二年度重訴字第五一三號判決於其理由欄第五項認定明確（見
      本院卷第二九頁至第三四頁），並經臺灣高等法院以九十三年度重上字第二六
      一號民事判決予以維持（見本院卷第二三三頁至第二三九頁），茲援引之。此
      外被告並不能提出新證據以證明兩造在和解書內確有關於拆除系爭橫樑之合意
      ，則被告所為原告依和解書之約定，有拆除系爭橫樑之義務，因其施工內容並
      未包括拆除橫樑，故伊得拒絕原告進場施工云云，即非可取。
（三）次按因條件成就而受不利益之當事人，如以不正當行為阻其條件之成就者，視
      為條件已成就，民法第一百零一條第一項定有明文（八十七年度台上字第八九
      號及八十八年度台上字第二四四六號判決參照）。本件原告既已準備進場施工
      ，惟被告竟已非屬和解書所載之給付內容，否認原告給付之準備，並拒絕原告
      之施工，則顯有以不正當之行為阻此原告完成施工，即阻止付款條件之成就，
      。依上開法條規定，自應視為原告已完成和解書第一條第二款之施工條件，並
      得請求被告給付價金。被告抗辯：伊無須給付價金尾款云云，自不足取。
五、綜上所述，原告依和解書之約定及民法第一百零一條第一項之規定，請求被告給
    付扣除折讓款十萬元後之價金尾款二千三百七十七萬元及自九十三年四月二十七
    日起至清償日止，按年息百分之五計算之法定遲延利息，洵屬有據，應予准許。
    茲原告先位之訴既有理由，則其備位之訴部分，即無再予論究之必要，一併說明
    之。又兩造均陳明願供擔保，以代釋明，請求宣告假執行及免為假執行，核均與
    規定相符，爰分別酌定相當擔保金額准許之。
六、至兩造其餘之攻擊、防禦方法，及未經援用之證據，經本院斟酌後，認均不影響
    本判決之結果，爰不再一一詳予論述。附此敘明。
七、訴訟費用負擔之依據：民事訴訟法第七十八條。
中　　　華　　　民　　　國　　九十三　　年　　　十二　　　月　　三　　　日
                                        民事第一庭  法  官    謝碧莉
正本係照原本作成。
如對本判決上訴，須於判決送達後廿日內向本院提出上訴狀。
中　　　華　　　民　　　國　　九十三　　年　　　十二　　　月　　六　　　日
                                                    書記官    江虹儀
